【裁判字號】    97,交抗,756
【裁判日期】    971107
【裁判案由】    聲明異議
【裁判全文】
臺灣高等法院高雄分院刑事裁定         97年度交抗字第756號
抗   告   人
即原處分機關  交通部公路總局高雄區監理所澎湖監理站
代   表   人  甲○○
異   議   人
即受處分人    乙○○
上列抗告人因受處分人違反道路交通管理處罰條例，聲明異議案
件，不服臺灣澎湖地方法院中華民國97年9 月30日裁定（97年度
交聲字第27號），提起抗告，本院裁定如下：
    主  文
抗告駁回。
    理  由
一、原處分機關略以：異議人即受處分人乙○○於民國97年5 月
    16日夜間10時起，在澎湖縣馬公市○○路不詳飲食店內飲用
    罐裝啤酒2 、3 罐後，未待酒精作用消退，於同月17日凌晨
    0 時28分許，在已呈不能安全駕駛動力交通工具之狀態下，
    仍駕駛車牌號碼YI-2248 號自小貨車，沿澎湖縣馬公市西衛
    里560 號旁產業道路由南往北行駛，途經西衛里560 號旁時
    ，因酒醉無法安全操控車輛，不慎自行翻落路旁壕溝受傷，
    經警送醫就治，並測得渠血中酒精濃度達公合199.38毫克（
    換算呼氣酒精濃度為每公升0.99毫克），顯已不能安全駕駛
    ，經員警掣單舉發，爰依道路交通管理處罰條例第35條第1
    項第1 款規定，裁處異議人罰鍰新臺幣（下同）49,500元整
    ，吊扣駕駛執照12個月，施以道安講習（罰鍰和駕駛執照限
    於97年10月9 日前繳納、繳送）。
二、異議意旨略以：異議人因同一酒後駕駛行為，經臺灣澎湖地
    方法院檢察署檢察官命提供160 小時之義務勞務，而以97年
    度偵字第473 號為緩起訴處分，爰依法提出異議等語。
三、按汽車駕駛人飲用酒類或其他類似物後，其吐氣所含酒精濃
    度超過每公升0.25毫克，不得駕車；駕駛汽車經測試檢定酒
    精濃度超過標準，處汽車駕駛人罰鍰1 萬5 千元以上6 萬元
    以下，並當場移置保管該汽車及吊扣駕駛執照1 年。道路交
    通安全規則第114 條第2 款、道路交通管理處罰條例第35條
    第1 項第1 款分別定有明文。次按，一行為同時觸犯刑事法
    律及違反行政法上義務規定者，依刑事法律處罰之。但其行
    為應處以其他種類行政罰或得沒入之物而未經法院宣告沒收
    者，亦得裁處之。前項行為如經不起訴處分或為無罪、免訴
    、不受理、不付審理之裁判確定者，得依違反行政法上義務
    規定裁處之；又本法所稱其他種類行政罰，指下列裁罰性之
    不利處分：限制或禁止行為之處分：限制或停止營業、吊扣
    證照、命令停工或停止使用、禁止行駛、禁止出入港口、機
    場或特定場所、禁止製造、販賣、輸出入、禁止申請或其他
    限制或禁止為一定行為之處分，94年2 月5 日公布、95年2
    月5 日施行之行政罰法第26條、第2 條第1 款亦定有明文。
    參以，行政罰法第26條之立法理由：(一)一行為同時觸犯刑事
    法律及違反行政法上義務規定時，由於刑罰與行政罰同屬對
    不法行為之制裁，而刑罰之懲罰作用較強，故依刑事法律處
    罰，即足資警惕時，實無一事二罰再處行政罰之必要。且刑
    事法律處罰，由法院依法定程序為之，較符合正當法律程序
    ，應予優先適用。但「罰鍰」以外之沒入或「其他種類行政
    罰」，因兼具維護公共秩序之作用，為達行政目的，行政機
    關仍得「併予裁處」，故為第1 項但書規定。(二)前述行為如
    經檢察官為不起訴處分或法院為無罪、免訴、不受理或不付
    審理（少年事件）之裁判確定，行政罰之裁處即無一事二罰
    之疑慮，故第2 項規定此時仍得依違反行政法上義務之規定
    裁處。準此以觀，前揭道路交通管理處罰條例第35條第1 項
    第1 款規定之處罰內容，係針對行為人違反行政法上義務規
    定之行政罰，且該條例關於一行為同時觸犯刑事法律及違反
    行政法上義務規定者，並無特別規定，是倘汽車駕駛人以單
    一酒後駕駛汽車行為，經測試檢定酒精濃度超過規定標準，
    而同時涉有刑法第185 條之3 公共危險罪嫌時，道路交通管
    理處罰機關除有行政罰法第26條第1 項但書得處以其他種類
    行政罰者之情形，得裁處其他種類行政罰外，關於罰鍰部分
    ，即應依上開行政罰法第26條及道路交通管理處罰條例第10
    條規定移送地方法院檢察署處理，除於移送後再有上開行政
    罰法第26條第2 項所定不起訴等事由，得依違反行政法上義
    務規定裁處之情形外，要不得逕依道路交通管理處罰條例第
    35條第1 項第1 款規定裁處行為人罰鍰之行政罰，合先敘明
    。
四、復按，緩起訴期間內，有下列情形之一者，檢察官得依職權
    或依告訴人之聲請撤銷原處分，繼續偵查或起訴：「(一)於期
    間內故意更犯有期徒刑以上刑之罪，經檢察官提起公訴者。
    (二)緩起訴前，因故意犯他罪，而在緩起訴期間內受有期徒刑
    以上刑之宣告者。(三)違背第253 條之2 第1 項各款之應遵守
    或履行事項者」，刑事訴訟法第253 條之3 第1 項定有明文
    。是以案件經檢察官為「緩起訴」處分者，於「緩起訴」之
    猶豫期間內，其最後是否會被檢察官提起公訴，猶懸而未定
    ，亦即「緩起訴」處分於猶豫期間內尚未具有實質之確定力
    ，檢察官於緩起訴期間內，可對被告為繼續觀察，如被告顯
    無反省警惕之情或根本欠缺反省警惕之能力，檢察官仍得依
    職權或依告訴人之聲請，將被告「緩起訴」處分撤銷。再行
    政罰法第26條明訂一事不二罰原則，且應受行政罰之行為如
    經不起訴處分或為無罪、免訴、不受理、不付審理之裁判「
    確定」者，始得依違反行政法上義務規定裁處之，並未包括
    「緩起訴」處分在內，雖「緩起訴」處分之最終使被告免於
    刑事訴追之效果與「不起訴」處分之效果相同，惟行政罰法
    第26條第2 項是否包括緩起訴處分情形，固非無疑；且依行
    政罰法第26條第2 項之立法意旨，亦必須待緩起訴處分實質
    確定時，被告才最終地確定免於受刑事訴追，原處分機關始
    得為行政裁罰，亦即在緩起訴期間內即猶豫期間期滿前，該
    緩起訴處分仍有被撤銷之可能，此時倘原處分機關仍依法為
    行政裁決，將使受處分人有同時遭受行政處罰及刑事訴追之
    危險，顯與行政罰法第26條規定之立法意旨相悖。是上揭行
    政罰法中刑事法律處罰優先且不再處以行政秩序罰之目的，
    既係因為行為人已接受刑罰而足資警惕，且已發生懲罰之作
    用，即無使行為人陷於雙重處罰之不利益，則關於刑事法律
    處罰之範圍自應採取實質認定，凡刑事實體法或程序法中所
    規定客觀上剝奪行為人生命、自由、財產權利，主觀上亦因
    制裁之嚴厲性、痛苦性，其強度足以造成心理強制而間接達
    成矯正教化目的之處遇手段，皆應納入其中，而不以形式上
    符合刑法第32條至第34條所定主刑及從刑種類者為限，始與
    上揭法律規範之意旨相符。
五、經查：
    (一)本件受處分人對於其上開酒後駕車肇事致自己受傷之事實
      並不爭執，復有澎湖縣政府警察局舉發違反道路交通管理
      事件通知單一紙在卷可憑，堪可認定。惟受處分人前開酒
      後駕車之行為，除構成道路交通管理處罰條例第35條第1
      項第1 款之交通違規事由外，亦已合於刑法第185 條之3
      服用酒類不能安全駕駛動力交通工具而駕駛罪之構成要件
      ，臺灣澎湖地方法院檢察署檢察官於斟酌受處分人之犯後
      態度及公共利益之維護後，認以緩起訴處分為適當，乃於
      97年6 月16日以97年度偵字第473 號為緩起訴處分，並於
      處分書中載明緩起訴期間為1 年，受處分人應於緩起訴處
      分確定後6 月內，向指定之公益團體提供160 小時之義務
      勞務，有緩起訴處分書在卷可稽，是異議人即受處分人上
      開負擔，名義上雖非「刑罰」，但性質上係實質自由權剝
      奪刑罰之效果，已對受處分人之權利造成影響，與不具任
      何制裁或處罰作用之不起訴處分性質，迥不相同，洵堪認
      定。
    (二)依上可知，受處分人前開違反刑事法律禁止規範之犯罪事
      實既已明確，僅因檢察官採取緩起訴處分之替代性刑事處
      遇手段，未將該案逕行起訴或聲請簡易判決處刑，致其後
      適用之刑事訴訟程序有所區別，然就受處分人負有向檢察
      官指定之公益團體提供160 小時義務勞務觀察，其如未能
      確實履行義務，依刑事訴訟法第253 條之3 第1 項第3 款
      之規定，受處分人將遭受撤銷緩起訴處分之不利益；反之
      ，倘其確實遵守並履行各項緩起訴條件，除非合於刑事訴
      訟法第260 條所定情形之一，否則受處分人即無再就同一
      案件遭受刑事訴追之虞。是以，檢察官所課以受處分人之
      上開負擔，雖非「刑罰」，但性質上可以說是實質的制裁
      ，並且對受處分人之權利也造成影響，已產生實質刑罰之
      效果，而與不具任何制裁或處罰作用之不起訴處分，迥不
      相同（臺灣高等法院臺中分院95年度交抗字第477 號裁定
      可資參照）。再者，行政罰法第26條第2 項既未將緩起訴
      處分列舉其中，本於「例外規定從嚴解釋」之法理，亦不
      應將條文中「不起訴處分」之範圍，擴及於性質並非完全
      相同之「緩起訴處分」。雖交通部95年7 月17日交路字第
      0950006986號函釋所稱，法務部行政罰法諮詢小組第1 次
      會議紀錄結論略以：緩起訴乃附帶條件的不起訴處分，亦
      即是不起訴的一種。惟行政罰法第26條第2 項乃例外得裁
      處行政秩序罰之補充規定，參諸該條文係將「不起訴處分
      」、「無罪」、「免訴」、「不受理」、「不付審理」等
      不能證明刑事被告犯罪或未曾使其實際接受刑罰之情形逐
      一臚列，顯然與該條第1 項所指發生處罰競合之前提要件
      不同，故明定有該條第2 項所列情形者，仍應依違反行政
      法上義務規定裁處。本件緩起訴處分既非不能證明行為人
      之犯罪事實，且有提供一定時數義務勞務之實質處罰，自
      與上開行政罰法第26條第2 項列舉之不起訴處分等情形迥
      然有別，仍無從遽為比擬而為相同之處置。如若不然，則
      刑事被告如經法院循審判程序判處罰金或得以易科罰金之
      拘役或有期徒刑，均得以援用行政法罰第26條第1 項之規
      定，免於處以行政秩序罰之雙重不利益；至於藉由緩起訴
      處分而節省司法資源者，在基於實質懲罰目的而其自由權
      、財產權遭受剝奪之餘，卻仍需繳納一定金額之行政罰鍰
      ，其結果勢必降低刑事被告接受緩起訴處分之意願，而與
      訂定緩起訴處分以替代繁複刑事審判程序之制度性機能相
      悖。
    (三)綜上所述，受處分人因駕駛汽車經測試結果有酒精濃度超
      過規定標準部分，因另犯刑法第185條之3酒醉駕車之公共
      危險罪，經臺灣澎湖地方法院檢察署檢察官於97年6月16
      日以97年度偵字第473號為緩起訴處分，並經臺灣高等法
      院高雄分院檢察署檢察長於97年7月3日以97年度上職議字
      第3125號為駁回送請再議之處分確定，且上開緩起訴處分
      期間自97年7 月3 日至98年7 月2 日止，有臺灣澎湖地方
      法院檢察署檢察官緩起訴處分書及臺灣高等法院高雄分院
      檢察署處分書在卷可稽，是原處分機關於97年9 月9 日所
      為本件裁決處分，係於上開97年7 月3 日起至98年7 月2
      日止之緩起訴處分期間內，此時原處分機關依法為行政裁
      決，將使受處分人有同時遭受行政處罰及刑事訴追之危險
      ，顯與行政罰法第26條規定之立法意旨相違背。因此，受
      處分人就此部分聲明異議，非無理由，從而，原審將原處
      分關於罰鍰新臺幣49,500元部分撤銷，並為受處分人該部
      分不罰之諭知，於法並無不合。抗告意旨，仍執：刑事案
      件經檢察官為緩起訴處分確定後，宜視同不起訴處分確定
      ，依行政罰法第26條第2 項規定，自仍得依違反行政法上
      義務規定，裁處受處分人罰鍰新臺幣49,500元等詞，指摘
      原審此部分裁定不當，經核難認有理由，應予駁回。
據上論斷，依道路交通案件處理辦法第26條，刑事訴訟法第412
條，裁定如主文。
中    華    民    國    97    年    11    月    7     日
                  刑事第九庭    審判長法  官  莊秋桃
                                      法  官  范惠瑩
                                      法  官  謝宏宗
以上正本證明與原本無異。
本件裁定不得再抗告。
中    華    民    國    97    年    11    月    7     日
                                      書記官  熊惠津
                                                      Q


司法院資訊處製作；財團法人民間司法改革基金會備份。
